【裁判字號】    99,消債更,85
【裁判日期】    991220
【裁判案由】    更生事件
【裁判全文】
臺灣臺北地方法院民事裁定            99年度消債更字第85號
聲  請  人
即債務人    謝俊生
上列當事人因消費者債務清理事件聲請更生，本院裁定如下：
    主  文
更生之聲請駁回。
聲請費用由聲請人負擔。
    理  由
一、按債務人對於金融機構因消費借貸、自用住宅借款、信用卡
    或現金卡契約而負債務，在聲請更生或清算前，應提出債權
    人清冊，以書面向最大債權金融機構請求協商債務清償方案
    並表明共同協商之意旨，消費者債務清理條例（下稱消債條
    例）第151條第1項定有明文。又消債條例所定協商前置程序
    之意旨，在使金融機構與債務人就特定種類之債務清理事務
    上，利用法院程序外解決之協商機制，為迅速有效之自主性
    解決。而此一程序之進行，有賴當事人間之協力配合，本於
    誠信為基礎，形成債務清理之共識，藉由法院之事後核可，
    賦予協商內容作為執行名義之正當性。苟債務人提出協商請
    求之後，因可歸責債務人之事由，如不提出資料或同意金融
    機構調閱債務人之財產、收入、業務及信用狀況，造成金融
    機構無法及時取得資訊，使債權人、債務人得充分溝通，或
    在雙方協商債務清償方案內容時，債務人無正當理由推託，
    或不於該方案上簽名、蓋章或按指印，雖有債務協商不成立
    之形式，然藉由脫法方式造成此等結論，難謂債務人有進行
    債務清理之誠意可言。是以，基於誠實信用之意旨，對於此
    等脫法行為，除難認有進行前置協商程序之外，尚應類推適
    用消債條例第46條第3款前段之精神，裁定駁回債務人之聲
    請。
二、聲請意旨略以：其曾以書面向最大債權金融機構日盛國際商
    業銀行股份有限公司（下稱日盛銀行）請求共同協商債務清
    償方案，而該銀行所設定的還款條件聲請人原已答應，惟民
    間債權人良京實業股份有限公司（下稱良京實業公司）堅持
    續扣薪資3分之1，如再加上另2家萬泰銀行轉賣的萬榮行銷
    股份有限公司（下稱萬榮行銷公司）和第一商業銀行股份有
    限公司（下稱第一銀行）的從債務，屆時聲請人將無力清償
    ，致未能達成協商，且其無擔保或無優先權之債務總額未逾
    新臺幣（下同）1,200萬元，復未經法院裁定開始清算程序
    或宣告破產，爰依爰依法聲請清算云云。
三、經查：
    (一)本件聲請人就其積欠金融機構之無擔保債權，曾向最大債
      權金融機構日盛銀行提出債務協商之聲請，因聲請人之出
      售債權無法納入協商一併洽談，致協商不成立，有聲請人
      提出之該行民國99年4月6日前置協商不成立通知書附卷可
      稽，而經本院依職權向最大債權金融機構日盛銀行查詢兩
      造協商經過，該銀行函覆：「本行依據消費者債務清理條
      例前置協商作業準則辦理謝君協之申請，因萬榮行銷股份
      有限公司、良京實業股份有限公司非屬金融機構，第一銀
      行頭份分行係屬保證債務，故以上債務皆無法納入前置商
      之申請。經查謝君月收入約56,000元，本行與謝君洽談之
      還款方案為每月11,000元，利率1.41%，惟債務人表示因
      上述債權無法納入協商故無法履約繳款，導致前置協商不
      成立」等語。
    (二)惟聲人自承每月薪資47,084元、加班費8,651元、交通獎
      金1,087元，合計56,822元，而聲請人提出每月支出項目
      清單雖記載其每月支出為52,552元，然其中保險費8,915
      元，本院審酌聲請人既已負債大於資產，本應較一般人更
      節約支出，撙節開銷，蓋消清條例所定債務清理程序之立
      法精神，並非維持債務人過去慣常之寬裕生活，而係重新
      檢視其消費行為，故聲請人既已有不能清償之事由，生活
      消費程度自應受有限制，每月生活開支，自不能與一般人
      等量齊觀，除有絕對必要性支出之外，自當勤儉度日，優
      先誠實履行清償債務之責，故上開保險費即非屬必要支出
      。另依民法第1117條之規定，受扶養權利者，以不能維持
      生活而無謀生能力者為限。前項無謀生能力之限制，於直
      系血親尊親屬，不適用之。本院觀之聲請人母親范彩美尚
      有多筆投資，有聲請人提出范彩美之財產歸屬資料清單、
      綜合所得稅各類所得資料清單在卷可參，足見聲請人之母
      親並非不能維持生活，如聲請人經濟窘困，無力扶養父母
      ，自無庸負扶養之義務。是故，扣除上開保險費、扶養費
      之後，聲請人每月生活必需費用及扶養子女費用合計為38
      ,631元，而以聲請人每月薪資56,822元扣除上開必要費用
      後，尚餘18,191元，顯足夠清償每月11,000元之協商金額
      。
    (三)聲請人雖主張最大債權銀行於協商過程中無法將已出售予
      資產公司之債權銀行債權納入協商範圍，因良京實業公司
      堅持扣薪3分之1，加上第一銀行及萬榮行銷公司債務，聲
      請人勢必無法清償協商債務云云，惟：
      １、若聲請人所稱良京實業公司堅持扣薪3分之1之情為真
          正，則以聲請人每月薪資56,822元，扣除必要生活費
          用及扶養費用38,631元後，僅餘18,191元，尚無法清
          償良京實業公司3分之1扣薪金額18,940元，又如何能
          經由更生程序與其餘債權銀行協商還款，是以，聲請
          人聲請更生即無實益，自不應准許。
      ２、況萬榮行銷公司於99年7月26日函覆本院：其收到本
          院來函後，即致電債務人提供協商之方案，方案內容
          為每月償付1,000元，分80期，以總額80,000元作為
          協商金額，然經聯絡皆無法與債務人取得聯繫等詞，
          第一銀行於99年8月5日亦函覆本院：依本院指示與債
          務人協商，經電話聯絡上債務人，告知協商之事，債
          務人謂已聲請更生，經本行再多次聯絡，債務人拒接
          收電話亦無回電，拒絕協商等語。良京實業公司復於
          99年12月10日函覆本院：債務人（指聲請人）曾於97
          年3月27日向債權人（指良京實業公司）提出每月2,0
          00元之還款方式，並要求給予折讓，債權人則告知債
          務人，其要求與3筆債權之欠款總額相差太大，難以
          呈報，如就債權本金74,246元之該筆債權，債務人先
          籌措4萬元之頭期款，則可呈請主管裁示該筆債權之
          分期方式，而另二筆債權需另作協商，然債務人不願
          意，並請債權人以強制執行程序扣薪。嗣於97年4月9
          日，債務人母親與本公司協議，就債權本金74,276
          元之債權，以每月2,000元代償，自97年4月21日起至
          98年2月24日止，債務人母親均按月繳款2,000元，但
          98年3月及4月則只各繳付1,000元，此後即未再繳款
          。債權人遂就3筆債權向債務人起訴，於取得執行名
          義後，與其他債權人併案執行債務人於第三人之薪津
          債權，與其他債權人依債權比例按月分配扣薪金額。
          99年3月16日由債務人自行還款2,500元，債權人告知
          當日3筆債權已累欠434,912元，如此繳款實無濟於事
          ，請債務人先籌措欠款總額2分之1金額作為頭期款，
          將債權金額降低後，再研議分期還款方式，方能有效
          降低債權金額，並藉由分期還款逐步清償，本年3月2
          0日及23日，債務人復來電要求以20萬元清償全部債
          務，並稱有其他債權銀行給予折半清償，債權人已表
          示無法接受其要求等語。
      ３、由上說明可知，第一銀行已願再與聲請人協商，惟遭
          聲請人拒絕，另良京實業公司雖曾表示須由聲請人籌
          措欠繳總額2分之1再作協商，惟聲請人有能力籌措給
          付相當於欠繳總額2分之1之20萬元，卻因折讓金額有
          所差異，致與良京實業公司無法達成協商，顯見聲請
          人並未積極主動與上開受讓之金融機構或非金融機構
          協商還款事宜，訂定適當合理可行之清償方案，自難
          認聲請人係無餘力處理非金融機構債務，聲請人以此
          為由，認其不能清償債務，向法院聲請更生，顯見聲
          請人應未具協商之真意。
四、綜上所述，聲請人無參與協商之誠意，逕為本件更生之聲請
    ，於法尚有未合，應予駁回，爰裁定如主文。
中    華    民    國    99    年    12    月    20    日
              民事第二十二庭法      官  鄭佾瑩
上為正本係照原本作成
如不服本裁定，應於裁定送達後10日內，以書狀向本院提出抗告
，並繳納抗告費新臺幣1千元
中    華    民    國    99    年    12    月    20    日
                            書  記  官  黃文芳

司法院資訊處製作；財團法人民間司法改革基金會備份。
